臺灣高等法院臺中分院民事判決
110年度再字第6號
再審原告  劉永權  
再審被告  劉博文  

上列當事人間請求代位提出債務人異議之訴等事件，再審原告對
於民國109年10月6日本院109年度上字第302號確定判決提起再審
之訴，本院不經言詞辯論，判決如下：
    主  文
再審之訴駁回。
再審訴訟費用由再審原告負擔。
    事實及理由
壹、程序方面：
　　按再審之訴，應於30日之不變期間內提起；前項期間自判決
    確定時起算，判決於送達前確定者，自送達時起算，民事訴
    訟法第500條第1項、第2項定有明文。查，本件再審原告前
    對本院109年度上字第302號代位提出債務人異議之訴等事件
    判決（下稱原確定判決），提起第三審上訴，經最高法院於
    民國110年1月27日以110年度台上字第744號以上訴不合法裁
    定駁回（下稱原確定裁定，見本院卷第11頁至第13頁），該
    裁定於110年2月17日送達再審原告，有送達回證附於最高法
    院110年度台上字第744號民事卷可憑，並經本院依職權調取
    上開民事卷核閱無誤，再審原告於110年3月3日就原確定判
    決，提起本件再審之訴，有民事聲請再審起訴狀附卷可佐（
    見本院卷第3頁），揆諸首開規定，再審原告提起本件再審
    之訴並未逾30日之再審期間，合先敘明。
貳、實體方面：
一、再審原告主張：
  ㈠原確定判決有民事訴訟法第496條第1項第1款之事由：原確定
    裁定及判決各認定本院另案104年度上字第182號塗銷抵押權
    之訴事件（下稱另案判決），與原確定判決之原因事實同一
    ，屬同一事件，依爭點效採認另案判決之認定為判決基礎，
    判決駁回再審原告之上訴。惟再審原告係主張臺灣臺中地方
    法院（下稱臺中地院）103年度司拍字第77號裁定（下稱系
    爭拍賣抵押物裁定）所表彰之消費借貸並未實質發生，新臺
    幣（下同）300萬元本票不能證明消費借貸，代位陳明陽依
    強制執行法第14條第2項提起債務人異議之訴，並依同法第4
    1條對再審被告提起分配表異議之訴。原確定判決以另案判
    決之事實為本案認定，有違民事訴訟法第244條第2款所規定
    之訴訟標的及其原因，應以再審原告起訴所主張為據，而有
    民事訴訟法第388條訴外裁判之違法，其訴訟程序有重大瑕
    疵，所為判決違背法令，適用法規顯有錯誤。又原確定判決
    法院如以再審原告起訴主張之事實，應不生本案訴訟就前案
    訴訟爭點效法理之適用，且再審被告在原確定判決法院行準
    備程序及言詞辯論時均稱「720萬元抵押權存續期間確實沒
    有借貸關係」，已構成訴訟法上之自認或認諾，得影響判決
    結果，原確定判決適用法規顯有錯誤。
  ㈡原確定判決有民事訴訟法第496條第1項第4款之事由：本院10
    4年度上字第239號判決為謝說容法官、林慧貞法官及陳蘇宗
    法官參與審判，原確定判決為謝說容法官、林慧貞法官及陳
    蘇宗法官（後更為王怡菁法官）參與審判，違反民事訴訟法
    第32條第1項第7款、第33條第1項第1款、第2款規定，所為
    判決當然違背法令，且審判過程亦非無偏頗，致影響判決。
  ㈢原確定判決有民事訴訟法第496條第1項第13款之事由：
    再審原告於原確定判決審理時提出上證1至7用以證明300萬
    元本票非真正，且陳明陽89年5月間借貸之600萬元於90年1
    月2日已因代物清償而消滅，惟第二審法院認於第二審不得
    提出新攻擊防禦方法而不予斟酌，即屬當事人發現未經斟酌
    之證物或得使用該證物者之證物。
  ㈣爰依民事訴訟法第496條第1項第1款、第4款、第13款之規定
    ，對原確定判決提起再審之訴，求為判決：⑴原確定判決廢
    棄。⑵再審被告不得持苗栗地院103年度司拍字第77號為執行
    名義，聲請對陳明陽所有財產為強制執行，苗栗地院103年
    度司執助字第339號事件拍賣抵押物部分，所為執行程序應
    予撤銷。⑶苗栗地院103年度司執助字第339號民事執行事件
    ，於104年12月1日所製作分配表上第7欄位所列再審被告數
    額2629萬8041元、第5欄位所列分配數額2萬4000元，及第7
    欄位所列分配數額354萬1670元均應予於剔除，所剔除額數2
    萬4000元，及354萬1670元應分配予再審原告。（見本院卷
    第3頁至第4頁）
二、再審被告方面：本件未經言詞辯論，再審被告亦未提出書狀
    作何聲明或陳述。
三、本院依職權調閱原審法院108年度訴字第614號、本院109年
    度上字第302號、最高法院110年度台上字第744號相關之民
    事卷宗。
四、按再審之訴顯無再審理由者，得不經言詞辯論，以判決駁回
    之，民事訴訟法第502條第2項定有明文。經查：
  ㈠按民事訴訟法第496條第1項第1款所謂適用法規顯有錯誤，係
    指確定判決所適用之法規，顯然不合於法律規定，或與司法
    院現尚有效及大法官會議之解釋，或本院尚有效之判例，顯
    然違反者而言，並不包括漏未斟酌證據、認定事實錯誤、取
    捨證據失當、判決不備理由及在學說上諸說併存致發生法律
    上見解歧異等情形在內（最高法院60年台再字第170號、63
    年度台上字第880號判例意旨、90年度台再字第27號判決意
    旨參照）。又事實審取捨證據、認定事實容有不當，及判決
    不備理由之情形，當事人僅得據為上訴理由，尚難以此指為
    合於民事訴訟法第496條第1項第1款所謂適用法規顯有錯誤
    之再審原因（最高法院71年度台再字第209號、72年度台再
    字第125號判決意旨參照）。
　⑴本件再審原告主張：原確定判決以另案判決之事實而為本案
    認定，違反民事訴訟法第244條第2款之規定，有同法第388
    條訴外裁判之違法，其訴訟程序有重大瑕疵，所為判決違背
    法令，適用法規顯有錯誤云云。然查，原確定判決係以債務
    人陳明陽為擔保其於民國89年5月24日向劉博文借款新臺幣
    （下同）600萬元債務，而於90年10月23日以其所有坐落苗
    栗縣○○鄉○○段0000000地號土地及其上門牌號碼苗栗縣○○鄉○
    ○00號之1建物（下稱系爭房地），設定登記本金最高限額72
    0萬元之抵押權（下稱系爭抵押權）予劉博文。劉博文之系
    爭抵押權及抵押借款債權均非雙方通謀虛偽所為，該借款債
    權發生在系爭抵押權設定登記之前，為系爭抵押權所擔保之
    現在已發生債權。嗣因劉博文將其中300萬元讓與他人，而
    由陳明陽簽發90年10月20日、票面金額300萬元、91年10月1
    9日到期之本票乙紙交予劉博文作為憑證。劉博文其後以其
    借款債權屆期未清償為由，聲請臺灣苗栗地方法院（下稱苗
    栗地院）以103年度司拍字第77號裁定准許拍賣抵押物（下
    稱系爭拍賣抵押物裁定）後，執該裁定就苗栗地院民事執行
    處（下稱執行法院）103年度司執助字第339號強制執行事件
    （下稱系爭執行事件）聲明參與分配。執行法院就陳明陽所
    有系爭房地拍賣所得價金388萬元，於104年12月1日製作、
    定期於同年月24日實行分配之分配表（下稱系爭分配表），
    其上記載次序5、7之劉博文上開抵押借款債權，並非不存在
    ，本件亦無消滅或妨害劉博文對於陳明陽請求之事由發生。
    是以前審程序係依據雙方當事人之主張、提出之證據，於調
    查、辯論後依職權所為裁量之結果，應屬於事實審取捨證據
    、認定事實之範圍，且本院原確定判決並於事實及理由欄第
    4頁至第6頁詳細敘明認定之理由，此項職權之行使，並無違
    法不當之處，即與適用法規是否錯誤有別，從而再審原告持
    上開主張為再審理由云云，實不足採。
　⑵又再審原告主張劉博文於本院前審審理時自認或認諾系爭抵
    押權所擔保之債權不存在，原確定判決未依劉博文前開自認
    或認諾之事實而為判決，適用法規顯有錯誤云云。然查，劉
    博文於本院前審審理時陳稱：系爭抵押權存續期間確未發生
    借貸關係，該抵押權是在擔保之前600萬元債權債務關係等
    語，並非自認或認諾系爭抵押權所擔保之債權不存在，此據
    原確定判決第6頁、第7頁詳述該陳述無法為劉博文自認之認
    定，且此部分業經再審原告以為上訴理由提起上訴，復經最
    高法院以劉博文該陳述並不生民事訴訟法第279條第1項規定
    之自認效力，亦無同法第384條規定法院應本於當事人之認
    諾而為該當事人敗訴判決之適用，駁回再審原告之訴，此亦
    據最高法院110年度台上字第744號裁定理由欄詳予敘明。
    原確定判決此項職權之行使，並無違法不當之處，即與適用
    法規是否錯誤有別，從而再審原告持上開主張為再審理由云
    云，亦無足採。
  ㈡再按確定終局判決有依法律或裁判應迴避之法官參與裁判者
    ，當事人得以再審之訴對於該確定終局判決聲明不服，同法
    第496條第1項第4款定有明文。所謂依法律應迴避之法官，
    係指依同法第32條規定應自行迴避之法官；所謂依裁判應迴
    避之法官，則指法院依聲請以裁定命其迴避之法官。又該條
    第7款所稱法官曾參與前審裁判，係指法官就同一事件已參
    與下級審之裁判而言（最高法院19年上字第260號判例意旨
    參照）。再審意旨另指摘本院民一庭審判長謝說容與法官林
    慧貞亦為承審本院108年度上字第239號分配表異議之訴事件
    之合議庭成員等情，惟該案之訴訟標的及聲明均與原確定判
    決不同，兩者顯非同一事件；況且，本件復無具體事證可認
    審判長謝說容與法官林慧貞有民事訴訟法第32條所定應自行
    迴避或依裁判應迴避之情形，自無再審意旨所稱迴避之事由
    與必要。
　㈢按民事訴訟法第496條第1項第13款所謂當事人發見未斟酌之
    證物，係指前訴訟程序事實審言詞辯論終結前已存在之證物
    ，因當事人不知有此，致未經斟酌，現始知之者而言。尚須
    以該證物如經斟酌，當事人可受較有利益之裁判為要件，如
    該證物縱加斟酌，仍不能認為當事人可受較有利之裁判者，
    即難認再審之訴為有理由（最高法院91年度台聲字第219號
    裁定、81年度台上字第2727號判決要旨參照）。再審原告雖
    主張原確定判決法院並未審酌再審原告所提出上證1至上證7
    等證物，依民事訴訟法第496條第1項第13款規定得提起再審
    之事由云云，然查，再審原告所提出上開證據，均在前訴訟
    程序中「已提出且經斟酌」之證物，且經斟酌後仍無從為有
    利於再審原告之認定，並經原確定判決事實及理由欄四、㈡
    、2詳述明確，原確定判決已依當時現有之證據資料而為審
    酌，因而認定再審原告主張系爭抵押權無擔保之抵押債權存
    在云云並無可採，上開證物既與再審原告在原確定判決所提
    已經審酌之相關證物，待證事項相同，縱經斟酌，仍不能認
    為可受較有利之裁判，難認再審之訴為有理由，再審原告猶
    執前詞，主張得提起再審，尚不足採。
五、綜上所述，本件再審原告以原確定判決有適用法規顯有錯誤
    、依法律或裁判應迴避之法官參與裁判，及發現未經斟酌之
    證物等事由，對原確定判決提起再審之訴，惟依前所述，原
    確定判決並無再審原告所指民事訴訟法第496條第1項第1款
    、第4款、第13款之情形，再審原告以原確定判決有上開再
    審事由，提起再審之訴，核與上開規定之再審事由不符，再
    審原告提起本件再審之訴，顯然無理由，爰不經言詞辯論，
    逕以判決駁回之。
六、據上論結，本件再審之訴為無理由，依民事訴訟法第505條
    、第502條第2項、第78條，判決如主文。
中　　華　　民　　國　 110　　年　　 5 　　月    20   日
　　　　　　　　民事第六庭    審判長法　官  楊熾光
　　　　　　　　　　　　　　　　    法　官  郭玄義
　　　　　　　　　　　　　　　　    法　官  戴博誠
正本係照原本作成。
如不服本判決，應於收受送達後20日內向本院提出上訴書狀，其
未表明上訴理由者，應於提出上訴後20日內向本院補提理由書狀
（均須按他造當事人之人數附繕本）。
上訴時應提出委任律師或具有律師資格之人之委任狀；委任有律
師資格者，另應附具律師資格證書及釋明委任人與受任人有民事
訴訟法第466條之1第1項但書或第2項所定關係之釋明文書影本。
如委任律師提起上訴，應一併繳納上訴裁判費。
　　　　　　　　　　　　　　　　    書記官  江玉萍

中　　華　　民　　國　　110 　年　　5 　　月　　24　　日